【裁判字號】    91,易,1409
【裁判日期】    920130
【裁判案由】    詐欺
【裁判全文】
臺灣桃園地方法院刑事判決                        九十一年度易字第一四九號
    公  訴  人  臺灣桃園地方法院檢察署檢察官
    被      告  甲○○  女  三.
                丁○○  男  三.
    共      同
右列被告因詐欺案件，經檢察官提起公訴（九十一年度偵字第七九二八號），本院判
決如左：
    主  文
丁○○、甲○○均無罪。
    理  由
一、公訴意旨略以：被告甲○○為淺龍實業有限公司（下稱淺龍公司）之董事長，被
    告丁○○為淺龍公司之總經理，二人共同基於意圖為自己不法所有之犯意聯絡，
    於民國（下同）九十年六月十一日在桃園縣桃園市○○路三四三號「聯邦銀行桃
    鶯分行」，明知已收取代理己○○辦理提存之擔保金新台幣（下同）一百九十七
    萬元，仍向告訴人丙○○訛稱其代理客戶己○○辦理提存，需現金週轉，等己○○拿出提存金後即會償還，並開具淺龍公司所有並由丁○○背書之支票（面額一
    百五十萬元，支票號碼：ＢＰ0000000號）以為擔保，致使告訴人丙○○
    陷於錯誤，借予一百五十萬元。詎屆期支票未獲兌現，告訴人丙○○始知受騙，
    因認被告二人共同涉犯刑法第三百三十九條第一項詐欺取財罪嫌。
二、公訴人認被告丁○○、甲○○涉有右揭詐欺罪嫌，無非係以告訴人之指訴及證人
    己○○之證述，及國庫存款收款書、提存書及法務部票據信用資訊連結作業查詢
    表附卷可按，為其論據。
三、訊據被告丁○○、甲○○均堅決否認有何詐欺犯行，被告丁○○辯稱：其與告訴
    人丙○○自八十九年間起即有金錢借貸往來，且之前借貸，有支付利息有借有還
    。且九十年六月十一日其人在國外，不可能如丙○○所指訴在聯邦銀行桃鶯分行
    向其借款收取一百九十七萬元。後因其生意失敗並遭人倒帳，導致財物危機，所
    以才未如期清償，願意分期還款等語。被告甲○○則辯稱：伊僅係丁○○與丙○○聯絡好借款事宜後，才前往幫忙取款。而丙○○所指訴在丁○○聯邦銀行桃鶯
    分行向其借款，以便幫己○○辦理假扣押提存一事，其並未前往借款，伊無詐欺
    犯行等語。
四、按犯罪事實應依證據認定之，無證據不得推定其犯罪事實。又不能證明被告犯罪
    者，應諭知無罪之判決，刑事訴訟法第一百五十四條、第三百零一條第一項分別
    定有明文。又事實之認定，應憑證據，如未能發現相當證據，或證據不足以證明
    ，自不能以推測或擬制之方法，為裁判基礎（最高法院四十年臺上字第八六號判
    例參照）；認定不利於被告之事實，須依積極證據，苟積極證據不足為不利於被
    告之事實認定時，即應為有利於被告之認定，更不必有何有利之證據（最高法院
    三十年上字第八一六號判例參照）；且認定犯罪事實，所憑之證據，無論直接或
    間接證據，其為訴訟上之證明，須於通常一般之人均不致有所懷疑，而得確信其
    為真實之程序者，始得據之為有罪之認定，倘其證明尚未達到此一程度，而有合
    理性懷疑之存在時，即無從為有罪之認定（最高法院七十六年台上字第四九八六
    號判例參照）。又刑法第三百三十九條第一項詐欺罪之成立，以意圖為自己或第
    三人不法之所有，以詐術使人將本人或第三人之物交付為要件。所謂以詐術使人
    交付，必須被詐欺人因其詐術而陷於錯誤，若其所用方法，不能認為詐術，亦不
    致使人陷於錯誤，即不構成該罪，此有最高法院四十六年台上第二六○號判例可
    資參照。
五、經查：（一）被告丁○○、甲○○自八十九年十一月間起即與告訴人間有金錢借
    貸往來，直至九十年六月間之前，被告等人均有如期支付利息、清償借款等情，
    業據告訴人指訴在卷，並為被告二人所坦認，復有告訴人於聯邦商業銀行桃鶯分
    行，所開立帳號：000000000000號帳戶之存摺存款明細分類帳在卷
    可按，則被告二人所稱其與告訴人自八十九年十一月間起即有金錢借貸往來，可
    堪認定。（二）告訴人迭於告訴狀及偵查中，指訴被告二人於九十年六月十一日
    向告訴人佯稱代理己○○辦理假扣押提存，需現金週轉，在聯邦銀行桃鶯分行向
    其借款一百五十萬元，並簽發交付以淺龍公司代表人甲○○為發票人、帳號：七
    三九－五號、付款人為遠東商業銀行中壢分行為付款人、票載發票日：九十年六
    月三日、面額：一百五十萬元、票號：ＢＰ－0000000號，並由丁○○背
    書之支票一紙，使其陷於錯誤，而交付上開款項云云（見台灣桃園地方法院檢察
    署九十一年他字第二五號卷第一頁九十年十二月十九日告訴狀、九十一年偵字第
    七九二八號第八頁反面），惟查：被告丁○○於九十年六月十二日始自中國大陸
    返抵國門，有被告丁○○之護照影本在卷可按，則被告丁○○既於九十年六月十
    二日始返抵國門，焉有可能於返國前一日即同年月十一日在聯邦銀行桃鶯分行簽
    發上述支票並背書，向其借款一百五十萬元之理？則告訴人指訴真實性實值合理
    懷疑。（三）又告訴人嗣改稱：其於九十年五月二日領現金五十萬元使用後，剩
    十萬元；再於同年月三日自其妻在桃園市信用合作社之帳戶提領一百萬元，復於
    同日再於告訴人在聯邦銀行帳戶提領四十萬元，共計一百五十萬元，當日在聯邦
    銀行桃鶯分行交予被告丁○○云云（見台灣桃園地方法院檢察署九十一年偵字第
    七九二八號卷第十二頁補充告訴理由狀〈二〉、本院九十一年十月十八日筆錄）
    。但查，告訴人於上述九十年十二月十九日告訴狀指稱：被告丁○○為取信伊，
    提出幫客戶己○○辦理提存之收據及提存書云云，則果如告訴人所稱，其交付一
    百五十萬元之日期為九十年五月三日，然被告丁○○幫己○○提存之日期為九十
    年六月十一日，有本院九十年度存字第一九０二號提存書、台灣銀行九十年六月
    十一日國庫第三五三三四號存款收款書各一紙在卷足徵，則告訴人所指交付一百
    五十萬元借款當時（按即九十年五月三日），被告丁○○、甲○○尚未替己○○
    辦理提存，豈會有提存書、繳款書可向告訴人提出，足見告訴人之指訴即有前後
    不一之瑕疵，且與事實不符，要無足採。（四）又己○○以一百五十六萬元供擔
    保之假扣押提存日期為九十年六月十一日，有本院九十年度存字第一九０二號提
    存書、台灣銀行九十年六月十一日國庫第三五三三四號存款收款書各一紙在卷足
    佐，而上開被告丁○○所簽發面額一百五十萬元支票，其票載發票日原為九十年
    六月三日，嗣更改為同年八月三日，有上述支票影本一紙在卷足證。然證人己○○因出售門牌號碼桃園縣楊梅鎮○○○路一五七號（含基地），總價為五百五十
    八萬元，尚餘四百六十七萬九千四百九十九元尾款未支付，其委託丁○○、甲○○辦理假扣押裁定及提存乙節，業據證人己○○於本院調查時證述在卷，並為被
    告二人所坦認在卷，復有不動產買賣契約書在卷足佐，則被告二人辯稱：上開假
    扣押聲請，原以總價五百五十八萬元聲請假扣押裁定，經裁定擔保金為一百八十
    六萬元，嗣再以僅餘四百六十七萬之尾款，重新聲請法院裁定，經裁定擔保金為
    一百五十六萬元等情，應非子虛。復觀之，告訴人於九十一年九月二十五日提出
    補充告訴理由狀，內附台灣銀行桃園分行金額一百八十六萬元之九十年五月三日
    國庫第三二三八七號存款收款書（詳後述）及金額一百五十六萬元之九十年六月
    十一日國庫第三五三三四號存款收款書，以證明被告二人以辦理己○○之提存為
    由向其詐借一百五十萬元，然衡情被告二人若已提存一百八十六萬元，焉需就同
    一筆假扣押於重新聲請裁定後，再重複提存一百五十六萬元之理？綜述，被告丁○○、甲○○上述向告訴人一百五十萬元之借款，與替己○○辦理提存之案件，
    並無直接關聯性。（五）被告丁○○、甲○○與告訴人自八十九年十一月間起即
    有金錢借貸往來，已如前述，而被告丁○○、甲○○所簽發予告訴人之以淺龍公
    司代表人甲○○為發票人、帳號：七三九－五號、付款人為遠東商業銀行中壢分
    行為付款人之支票，雖自九十年六月間起即未如期兌現乙節，此據告訴人指訴綦
    詳，並為被告二人所坦認，並有支票及退票理由單附卷足參，堪認為真；然查被
    告二人所簽發上開以淺龍公司為發票人、帳號：七三九－五號、以遠東銀行中壢
    分行為付款人之支票，於九十年七月十三日始經公告為拒絕往來戶，有該銀行九
    十一年八月二十七日（九一）遠銀壢字第一六四號函及所附支存餘額查詢單在卷
    足佐，顯見被告丁○○、甲○○向告訴人借款時尚非無資力之人。又告訴人復指
    稱：被告甲○○所經營之淺龍公司於新竹國際商業商銀東內壢分行所開立帳號：
    0000－00000號帳戶自八十九年九月二十九日開始即有大量退票，顯見
    被告二人於向其借款之初即為無資力之人云云，然查被告甲○○所經營淺龍公司
    於新竹商銀所開立上述帳戶，自八十七年七月九日起即有退補紀錄，於九十年七
    月十三日成為拒絕往來戶，有該銀行九十一年十月二十二日函及所附對帳明細表
    在卷可稽，則被告甲○○、丁○○所簽發上開支票雖有退補紀錄，然嗣均有補足
    該款項，雖於九十年七月十三日拒絕往來，然該等支票於拒絕往來前並非無兌現
    之可能，自難以該帳號支票曾有退補紀錄，即遽認被告丁○○、甲○○於借款當
    時即為無資力之人。（六）又查被告二人受往來之客戶乙○○、坤葆企業有限公
    司（下稱坤葆公司）倒帳之影響始週轉不靈乙節，業據被告丁○○、甲○○提出
    乙○○所簽發之以坤葆公司為發票人、付款人交通銀行、帳號00－00000
    00號、票載發票日期分別為：九十年六月六月八日、同年月十一日（二張）、
    同年月二十日、金額分別為：九萬八千五百元、五十萬元、一百零九萬二千元、
    五十二萬元等支票及退退票理由單附卷可徵；而坤葆公司上開支存帳戶自九十年
    六月八日開始有退票紀錄，而於九十年七月十三日經公告為拒絕往來戶，有交通
    銀行中壢分行九十一年八月二十一日交壢發自第九一三六八００一八三號函及所
    附台北市票據交換所票據退票資料查詢簡覆表在卷可徵。復參以，被告甲○○所
    經營之淺龍公司之遠東商業銀行中壢分行上述支票存款帳戶於八十九年四月二十
    日開戶，新竹國際商業東內壢分行之上述支票存款帳戶於八十七年七月九日開始
    有退補紀錄，而均自九十年七月十三日經公告為拒絕往來戶，已如前述。相互比
    對被告甲○○所經營之淺龍公司與坤葆公司於同日經公告為拒絕往來戶之情以觀
    ，則被告丁○○、甲○○辯稱其受他人倒帳影響始週轉不靈，無法如期付款，應
    堪採信，則被告丁○○、甲○○並非自始即無資力施用詐術，而使告訴人陷於錯
    誤而交付款項，嗣拒不清償甚明。（七）又證人即被告之職員戊○○（已於九十
    年五月間離職）於本院調查時證稱：沒有印象有無辦過己○○之提存案件等語（
    見九十一年十二月十一日筆錄），經查證人戊○○於九十年五月間離職，業據其
    證述在卷，而上開己○○提存係於九十年六月十一日辦理提存，則己○○之提存
    案件，係於證人戊○○離職後之九十年六月十一日辦理提存，則證人戊○○之證
    詞，自難據以作為不利於被告二人之認定。至另一證人己○○雖於本院調查時證
    稱：在九十年四月十三日去辦理聲請假扣押裁定送件，審核下來，被告去繳了一
    百八十六萬元擔保金，他有把收據傳真給我看，但我現在收據找不到云云，然查
    證人己○○僅提出本院九十年全玄字第二二三九號假扣押裁定，並無法提出繳交
    一百八十六萬元提存收據，業據其於偵查中供述在卷，並有其提出上開本院裁定
    及對帳單在卷足按，則並無積極證據證明被告二人有交付一百八十六萬元提存收
    據，故證人己○○上開證詞，僅能證明證人己○○確有委託被告二人辦理聲請假
    扣押裁定，並不足以作為認定被告二人有詐欺行為之實施積極證據，是自難據此
    ，遽為被告二人不利之認定。（八）此外，又查無其他積極證據足資證明被告丁○○、甲○○二人有公訴人所指之詐欺取財犯行，被告二人之犯罪尚屬不能證明
    ，自應為被告二人無罪之諭知。
六、另告訴人丙○○並未經聲請設立公司登記，卻以「文仕融資公司」政府立案之名
    義經營融資業務，有告訴人之名片一紙在卷可佐。又告訴人於九十一年九月二十
    五日提出補充告訴理由狀，內附「台灣銀行桃園分行金額一百八十六萬元之九十
    年五月三日國庫第三二三八七號存款收款書」，經查其記載內容原為：二十五萬
    四千元之八十八年九月二十八日國庫第三二三八七號存款收款書，有該銀行九十
    一年十月三十日銀桃庫字第０九一二六０八五二一一號函及所附該繳款書暨提存
    金檔案資料查詢（明細）在卷可按，則該「台灣銀行桃園分行金額一百八十六萬
    元之九十年五月三日國庫第三二三八七號存款收款書」顯係偽造，告訴人丙○○
    是否涉犯公司法第十九條罪嫌及刑法偽造文書罪嫌，抑或係他人偽造該國庫第三
    二三八七號存款收款書，應由檢察官另行依法偵辦，附此敘明。
據上論斷，應依刑事訴訟法第三百零一條第一項，判決如主文。
本案經檢察官張春暉到庭執行職務。
中      華      民      國    九十二    年      一      月    三十      日
                                臺灣桃園地方法院刑事第四庭
                                            法  官  邱  滋  杉
右正本證明與原本無異。
如不服本判決，應於判決送達後十日內向本院提出上訴狀(應附繕本 )，上訴於
臺灣高等法院。
                                            書記官  周  巧  屏
中      華      民      國    九十二    年      一     月    三十      日


司法院資訊處製作；財團法人民間司法改革基金會備份。
